臺北高等行政法院判決
　　　　　　　　　　　　　　　　　　 95年度訴字第01818號
　　　　　　　　　　　　　　　.
原　　　告　甲○○
訴訟代理人　丙○○
被　　　告　國防部後備司令部
代　表　人　余連發（司令）
訴訟代理人　丁○○
　　　　　　乙○○
上列當事人間因撫卹事件，原告不服國防部中華民國95年4月11
日95年決字第53號訴願決定，提起行政訴訟。本院判決如下：
  　主　文
原告之訴駁回。
訴訟費用由原告負擔。
　　事  實
一、事實概要：
    原告原為陸軍空騎601 旅支援營上兵，以其於民國（下同）
    92年7 月21日因軍中跳傘受傷，致右膝前十字韌帶斷裂，於
    94年1 月5 日服役期滿退伍，並於94年9 月8 日向國防部聯
    合後勤司令部（軍人撫卹業務於95年1 月1 日改由國防部後
    備司令部辦理）申請傷殘撫卹，經國防部聯合後勤司令部以
    94年12月2 日隋玟字第0940006985號函（下稱原核定）復原
    告，以其經國軍高雄總醫院傷殘檢定結果，未達軍人撫卹條
    例第16條第1 項之傷殘等級，否准所請。原告不服，檢附敏
    盛綜合醫院診斷證明書於94年12月10日申請再行審認，經國
    防部聯合後勤司令部以94年12月22日隋玟字第094007371 號
    函（下稱原處分），仍以原告經國軍高雄總醫院傷殘檢定結
    果，未達軍人撫卹條例第16條第1 項之傷殘等級，否准所請
    。原告不服，提起訴願遭駁回後，遂提起本件行政訴訟。
二、兩造聲明：
(一)原告聲明：
    1.訴願決定及原處分均撤銷。
    2.應命被告作成准予核付原告一等殘撫卹金之行政處分。
    3.訴訟費用由被告負擔。
　(二)被告聲明：
    1.駁回原告之訴。
    2.訴訟費用由原告負擔。
三、兩造之爭點：
　(一)原告主張：
    1.原告聲請傷殘撫卹，其檢定程序有嚴重瑕疵：
      (1)原告於94年退伍後，向被告申請傷殘撫卹，被告即去函
        國軍高雄總醫院辦理傷殘檢定。國軍高雄總醫院卻未通
        知原告赴院進行身體檢查，僅依92年原告病歷書面判斷
        ，據此作成「92年7 月29日右膝關節運動範圍屈曲正常
        」之結論，其決定所據之事實與證據顯然違法。
      (2)依軍人撫卹條例施行細則第26條之規定，被告辦理前項
        殘等核卹，應將傷殘人員送請國軍醫院依軍人殘等檢定
        標準辦理檢定，而非以病歷進行判斷。依此規定之要件
        為必須「檢定傷殘人員檢定時當下的身心狀況」；
        檢定機關同時必須「直接接觸身體、心理後加以判斷」
        。故國軍高雄醫院檢定違反法律之規定，此程序瑕疵，
        足以影響實質檢定之結果。此後雖經原告依法申覆，被
        告乃指定原告至國軍三軍總醫院進行檢定。然而，與其
        說是複檢，其實才是第一次直接觸檢查。原告法定二次
        檢定之權利，已被剝奪一次，第二次之複檢，無補正前
        次程序瑕疵的效力。
    2.原告提出有力證據確未予審查，亦未敘述於理由之中：
      (1)敏盛綜合醫院診斷證明原告膝關節活動範圍在90度內，
        已達軍人殘等區分標準之「關節運動範圍屈曲在110 度
        以內」之輕度肢體傷殘，卻漏未審酌。訴願審查中，原
        告已經提出敏盛綜合醫院診斷證明書，明確說明原告膝
        關節活動範圍在0-90度內，此狀況即符合國軍殘等區分
        標準。而此醫療上證明與國軍高雄總醫院過往之病歷有
        顯著之不同，訴願機關至少應該加以審酌。然而於訴願
        理由中，卻未見其審酌的過程。
      (2)訴願以書面審理為原則，並應尊重處分機關之專業判斷
        ，且須監督處分機關作成行政處分是否合乎行政程序法
        ，包括聽證與陳述意見、書面敘明理由等。訴願機關應
        將法律涵攝過程中對於事實與證據何者可採、何者不採
        之理由應一併加以敘明。本件訴願機關未對於事實認定
        、法律適用、證據採取等說明理由。僅直接摘錄被告兩
        次違法的結論。三軍總醫院檢定，既與敏盛綜合醫院存
        在重大差異，即應依職權判斷取捨，並將理由敘明。尤
        其敏盛綜合醫院屬桃園區第一名之教學醫院（2005年）
        ，並非一般診所。
    3.敏盛綜合醫院報告證據證明力高於三軍總醫院：
      (1)敏盛綜合醫院診斷證明書雖非法定程序，但為最接近目
        前事實。依據敏盛綜合醫院診斷證明書，除了證明原告
        關節屈曲度達到軍人殘等區分標準之「關節運動範圍屈
        曲在110 度以內」輕度肢體傷殘外，同時也代表原告係
        依據軍人撫卹條例第16條之規定提出申請。因此處分機
        關以及訴願機關所認定之事實，應該依據傷殘後加劇之
        情形判定是否達到區分標準，據此重要情勢變更，在進
        行第1 次檢定時之國軍高雄醫院就應該依據當下的狀況
        進行檢驗。渠料該次檢定逕以過去2 年前的病歷加以書
        面判斷，就程序來說應無任何證據能力與證據力。
      (2)敏盛綜合醫院之診斷證明是在手術之後，其診斷之程序
        遠較三軍總醫院為精密。因為在手術前後至少都進行X
        光檢查，更重要的是因敏盛綜合醫院進行的是關節鏡重
        建手術，此手術同時得以進行關節鏡檢查（亦即由金屬
        管連結個鏡片，透過電視影像放大，骨科醫師得以檢視
        關節內狀況）。且原告以此檢定，並取得身心障礙保護
        的輕度殘障手冊，其證據證明必然達到一定的標準。反
        觀三軍總醫院僅進行徒手的麥氏、或前拉試驗等，亦即
        未利用儀器，直接要求傷患進行屈曲判定的最基本檢查
        方式，其檢定方法精密度低於關節鏡與X 光。或者認為
        國軍高雄總醫院雖於關節鏡手術前後也有利用關節鏡、
        X 光等檢驗，然此診斷為3 年前的狀況，亦不符和原告
        申請撫卹所依據傷殘後加劇的事實要求。
      (3)國軍醫院檢定比校園健康檢查草率。原告的受傷部位在
        半月板損害（膝關節面介於股骨及脛骨之間的軟骨，損
        害會嚴重影響膝關節伸屈運動）以及前十字韌帶斷裂，
        X 光已經是最簡略的必要程序。而在骨科方面對於傷害
        較久的狀況也可以利用MRI （核磁共振，準確度高，約
        1 萬多元）判斷。而本件2 次檢定醫院，除了麥氏、前
        拉、拉赫曼這種簡單的徒手檢查外（因為相關曲度位移
        量、感覺點都沒記載），究竟還進行了哪些？從兩次檢
        定中連最基本健康檢查也具備的X 光檢驗（才200 元）
        亦無，其程序之草率實在毋庸贅述。舉此層層的疏忽與
        便宜行政，顯違反正當法律程序，嚴重侵害原告之權益
        。
  (二)被告主張：
    1.國防部聯合後勤司令部原「留守業務署」職掌軍人傷亡撫
      卹業務，奉國防部94年12月30日睦瞻字第0940006879號令
      示，該軍人撫卹業務自95年1月1日變更由國防部後備司令
      部「留守業務處」執行。
    2.桃園縣後備司令部94年9 月9 日昭愛字第0940008168號函
      送原告服役期間因公受傷申請撫卹，經函請國軍高雄總醫
      院檢定結果：「不符合軍人殘等檢定標準」，國防部聯合
      後勤司令部94年12月2 日隋玟字第0940006985號書函函復
      不合發給撫卹金，並告知國軍官兵團體意外保險給付事宜
      ，另案辦理。
    3.原告94年12月10日來函申復不合殘等之判定，國防部聯合
      後勤司令部94年12月22日隋玟字第0940007371號書函再次
      函復不合辦理撫卹。
    4.原告不服原處分，向國防部訴願審議委員會提起訴願，並
      希能至國防醫學院三軍總醫院重新檢定；為維護當事人之
      權益，被告以95年1 月19日徑玟字第0950000331號書函請
      國防醫學院三軍總醫院重新檢定結果：仍「不符合軍人殘
      等檢定標準」，被告於95年3 月20日徑玟字第0950001279
      號書函函復不合辦理撫卹，並副知國防部訴願審議委員會
      ，案經訴願決定駁回。另原告已獲友聯產物保險公司理賠
      國軍官兵團體意外保險金計175,000 元，併此說明。
　　理  由
一、國防部聯合後勤司令部原職掌國軍官兵傷亡撫卹業務，該項
    軍人撫卹業務自95年1 月1 日變更由被告掌理並概括承受，
    有國防部94年12月30日睦瞻字第0940006879號令附原處分卷
    足稽，合先敘明。
二、原告主張：原告於94年退伍後，向被告申請傷殘撫卹，被告
    即去函國軍高雄總醫院辦理傷殘檢定，國軍高雄醫院卻未通
    知原告赴院進行身體檢查，僅依92年原告病歷書面判斷，違
    反軍人撫卹條例施行細則第26條規定，檢定程序有瑕疵，原
    處分據以作成，自屬違法；敏盛綜合醫院之診斷證明書是在
    手術之後，其診斷之程序遠較三軍總醫院為精密，被告卻未
    予審查。據此，依軍人撫卹條例第16條、行政訴訟法第5 條
    第2 項規定，求為判決如聲明所示云云。
三、被告則以：桃園縣後備司令部94年9 月9 日昭愛字第094000
    8168號函送原告服役期間因公受傷申請撫卹，經函請國軍高
    雄總醫院檢定結果：「不符合軍人殘等檢定標準」，國防部
    聯合後勤司令部94年12月2 日隋玟字第0940006985號書函函
    復不合發給撫卹金。原告94年12月10日來函申復不合殘等之
    判定，國防部聯合後勤司令部94年12月22日隋玟字第094000
    7371號書函再次函復不合辦理撫卹。原告不服原處分，向國
    防部訴願審議委員會提起訴願，被告為維護當事人之權益，
    於95年1 月19日徑玟字第0950000331號書函請國防醫學院三
    軍總醫院重新檢定結果：仍「不符合軍人殘等檢定標準」，
    被告於95年3 月20日徑玟字第0950001279號書函函復不合辦
    理撫卹。原處分並無違誤，求為判決駁回原告之訴等語。
四、按軍人撫卹條例第1 條規定：「軍人傷亡撫卹，依本條例行
    之。」第3 條規定：「軍人傷亡應予撫卹者，除本條例另有
    規定外，由國防部發給撫卹令及撫卹金。…」第16條規定：
    「（第1 項）傷殘等級如下：一、一等殘。二、二等殘。三
    、三等殘。四、重度機能障礙。五、輕度機能障礙。（第2
    項）前項殘等區分檢定後，如有增劇或再受傷者，經複檢屬
    實，得改列殘等。（第3 項）依前項規定申請殘等複檢者，
    以服現役者為限。但作戰、因公成殘核定有案者，於不具現
    役軍人身分之日起5 年內，因同一原因殘等增劇時，比照前
    項規定辦理。（第4 項）第1 項殘等檢定標準，由國防部定
    之。」第17條規定：「（第1 項）因傷成殘後，自核定殘等
    之日起，依下列規定給與撫卹金：一、　作戰傷殘：（一）
    一等殘給與終身，每年給與5 個基數。（二）二等殘給與10
    年，每年給與4 個基數。（三）三等殘給與5 年，每年給與
    3 個基數。（四）重度機能障礙一次給與4 個基數；輕度機
    能障礙一次給與3 個基數。二、因公傷殘：（一）一等殘給
    與終身，每年給與4 個基數。（二）二等殘給與10年，每年
    給與3 個基數。（三）三等殘給與5 年，每年給與2 個基數
    。（四）重度機能障礙一次給與3 個基數；輕度機能障礙一
    次給與2 個基數。三、因病或意外傷殘：…」第27條第1 項
    規定：「傷亡撫卹案之審核，由國防部為之。…」第33條第
    1 項規定：「申請撫卹及請領各期撫卹金之權利，自各該請
    求權可行使時起算，因5 年間不行使而消滅。…」軍人撫卹
    條例施行細則第26條規定：「（第1 項）申請傷亡撫卹者，
    依下列規定辦理：一、現役軍人傷殘者，由傷殘人員填具傷
    殘請卹表，檢附證明文件，報請服務單位函送後備司令部核
    卹，如為作戰或因公負傷，應同時由原服務單位檢附作戰或
    因公負傷證明書。…（第2 項）後備司令部辦理前項殘等核
    卹，應將傷殘人員送請國軍醫院依軍人殘等檢定標準辦理檢
    定。…」行為時軍人殘等檢定標準第1 條規定：「本標準依
    軍人撫恤條例第16條第4 項及軍人保險條例第15條第2 項規
    定訂定之。」第2 條規定：「（第1 項）軍人服役期間因作
    戰、公務疾病或意外致傷殘者，其等級區分如左：一、一等
    殘。二、二等殘。三、三等殘。四重度機能障礙。五、輕度
    機能障礙。（第2 項）軍人殘等區分標準表如附件。」第3
    條規定：「殘等檢定，由國軍醫院依據病歷記錄及相關資料
    等，確實審查；將殘狀詳細註記於國軍官兵因傷病殘等檢定
    證明書內之國軍醫院檢查紀錄欄內，並將資料送國防部聯合
    後勤司令部核定殘等。」軍人殘等區分標準表之編號第13項
    「一等殘：…兩側膝關節非功能性強直或強曲致足不著地者
    。二等殘：…膝關節非功能性強直或強曲致足不著地者。三
    等殘：…膝關節運動範圍屈曲在45度以內者。重度機能障礙
    ：…膝關節運動範圍屈曲在90度以內者。輕度機能障礙：膝
    關節運動範圍屈曲在110 度以內者。」準此，軍人傷病申請
    撫卹，需由國軍醫院完成傷殘檢定，符合該殘等標準後依軍
    人撫卹條例發給撫卹金。
五、原告為陸軍空騎601旅支援營上兵，以其於92年7月21日因軍
    中跳傘受傷，致右膝前十字韌帶斷裂，於94年1月5日服役期
    滿退伍，並於94年9月8日向國防部聯合後勤司令部（撫卹業
    務嗣改由國防部後備司令部辦理）申請傷殘撫卹，經以原核
    定函復原告，以其經國軍高雄總醫院傷殘檢定結果，未達軍
    人撫卹條例第16條第1 項之傷殘等級，否准所請。原告不服
    ，檢附敏盛綜合醫院診斷證明書於94年12月10日申請再行審
    認等情，為兩造所不爭，有申請表、原核定、申請再行審函
    認附被告提出之相關資料卷第21頁、第27頁、第28頁足稽，
    為可確定之事實。
六、本件之爭執，在於原告之傷病是否符合軍人撫卹條例第16條
    第1項所定傷殘等級？經查：
  (一)原告92年7 月21日跳傘受傷後，曾至國軍高雄總醫院急診，
    然因右膝疼痛一星期，症狀持續及加重，於92年7 月28日再
    至國軍高雄總醫院門診及住院，經診斷為亞急性右膝關節出
    血、右膝外側半月板破裂、右膝前十字韌帶前內束斷裂、右
    膝軟管磨損，於92年7 月29日接受右膝關節鏡手術，於92年
    8 月6 日出院，有國軍高雄總醫院出院病歷摘要在卷可按。
    原告94年4 月28日於敏盛綜合醫院診斷因上次（92年7 月21
    日）軍中跳傘意外造成之後遺症，關節不穩定，接受右膝前
    十字韌帶重建手術，94年5 月3 日出院，殘留運動障礙，工
    作無法久站，亦有敏盛綜合醫院診斷證明書在卷可稽。原告
    於94年9 月8 日申請撫卹，經送國軍高雄總醫院94年10月17
    日檢定結果為：「右前十字韌帶斷裂、右膝外側半月板破裂
    、右髕骨軟骨軟化症。於92年7 月29日接受右膝關節運動範
    圍屈曲正常。依據軍人殘等檢定標準表審查『未達標準』。
    」有國軍官兵因傷病殘等檢定證明書在被告提出之相關資料
    卷第26頁可參，並經94年11月25日國防部聯合後勤司令部軍
    醫處殘等鑑定評審會審議結果「不符合『軍人殘等區分標準
    表』之編號第13項殘等標準（未達標準）。」亦有國防部聯
    合後勤司令部軍醫處殘等鑑定評審會會議紀錄附被告提出之
    相關資料卷第25頁足憑。國防部聯合後勤司令部依上開國軍
    高雄總醫院檢定結果，作成原核定及原處分，以原告未達軍
    人撫卹條例第16條第1 項之傷殘等級，否准原告所請傷殘撫
    卹，依法洵無不合。
  (二)本件於訴願程序中復經被告送請三軍總醫院複檢，經複檢結
    果為「右膝前十字韌帶斷裂經十字韌帶重建術後，95年2 月
    14 日 經理學檢查發現，右膝關節活動（被動伸展）正常，
    穩定度良好，右大腿肌肉萎縮1 公分。依軍人殘等檢定標準
    審查『未達標準』。」有國軍官兵因傷病殘等檢定證明書附
    原處分卷第34頁可稽。嗣原告又於95年5 月間至行政院國軍
    退除役官兵輔導委員會臺北榮民總醫院（下稱臺北榮民總醫
    院）門診，於95年5 月23日經診斷「右膝十字韌帶重建後再
    斷裂，宜手術治療，右膝活動度0-80度」，並於95年7 月2
    日住院進行手術，於95年7 月6 日出院，有原告提出臺北榮
    民總醫院診斷證明書及病歷資料在卷可按。本院審理中，被
    告將臺北榮民總醫院診斷證明書及病歷資料送請三軍總醫院
    再為複檢，複檢結果為「右膝前十字韌帶重建術後，96年6
    月1日 檢查結果：右膝活動範圍0-122. 5（零度至壹佰貳拾
    貳點伍度）。」有國軍官兵因傷病殘等檢定證明書附本院卷
    第84 頁 可稽，並經96年6 月26日三軍總醫院96年第6 次評
    審會議（國軍等鑑定部分）審查結果：「不符合軍人殘等區
    分標準。不符合原因：屈曲大於壹佰壹拾度。」亦有上開評
    審會會議摘要附被告提出之相關資料卷第25頁足憑。
  (三)原告雖主張：原告於94年退伍後，向被告申請傷殘撫卹，被
    告即去函國軍高雄總醫院辦理傷殘檢定，國軍高雄總醫院卻
    未通知原告赴院進行身體檢查，僅依92年原告病歷書面判斷
    ，違反軍人撫卹條例施行細則第26條規定，檢定程序有瑕疵
    ，原處分據以作成，自屬違法；敏盛綜合醫院診斷證明書證
    據證明力高於三軍總醫院，被告卻未予審查云云。惟查，依
    軍人撫卹條例第3 條、第27條第1 項規定，國防部為軍人撫
    卹之審核主管機關，並依軍人撫卹條例施行細則第26條第1
    項規定由國防部後備司令部（即被告）核卹，國防部亦以94
    年12月30日睦瞻字第0940006879號令將國軍官兵傷亡撫卹業
    務委由被告掌理，被告辦理殘等核卹之審查時，將傷殘人員
    送請國軍醫院依軍人殘等檢定標準辦理檢定，係借助其專業
    檢定意見，作為審核之參考依據，而國軍醫院之檢定若就相
    關醫院病歷資料已足以判斷，自非必須傷殘人員親自到場，
    本件既經被告將原告病歷資料送請國軍醫院依軍人殘等檢定
    標準辦理檢定，被告審查殘等核卹，其審核程序並無違法。
    何況，本件尚經被告將原告經敏盛綜合醫院及臺北榮民總醫
    院治療後之傷病情況送請複檢、再複檢，並非如原告所稱未
    將敏盛綜合醫院治療後之傷病情況予以審酌。是原告上開主
    張，自非可採。此外，國防部軍醫局並於96年6 月12日莊敬
    字第0960003514號函說明：「…（指原告）陳述從未去過國
    軍高雄總醫院檢定，為何有診斷日期94年10月17日乙節。依
    『軍人殘等檢定標準』第3 條規定：『殘等檢定，由國軍醫
    院依據病歷記錄及相關資料等，確實審查；將殘狀詳細註記
    於國軍官兵因傷病殘等檢定證明書內之國軍醫院檢查紀錄欄
    內，並將資料送國防部聯合後勤司令部核定殘等。』查台端
    於92年7 月28日至8 月6 日曾於該院住院治療；另於94年8
    月3 日於該院門診接受檢查。依據上述規定，醫院於收到撫
    卹機關之等核定公函後，參照台端病歷記錄，審查後將殘狀
    填註於等檢定證明書內。」等語，可資參照。
  (四)承上，足見原告92年7 月21日於軍中受傷，經治療後，於本
    院審理中經三軍總醫院再為複檢結果（96年6 月26日），並
    未達軍人殘等區分標準表之編號第13項規定之一等殘至三等
    殘，或重度機能障礙、輕度機能障礙之等級，其不符合軍人
    撫卹條例第16條第1 項所定傷殘等級甚明。
七、綜上所述，被告以原告未達軍人撫卹條例第16條第1 項之傷
    殘等級，否准所請傷殘撫卹，並無違誤，訴請決定予以維持
    亦無不合，原告仍執前詞，訴請如聲明所示，為無理由，應
    予駁回。
據上論結，本件原告之訴為無理由，爰依行政訴訟法第98條第3
項前段，判決如主文。
中　　華　　民　　國　　96　　年　 　9　　月　  6  　 日
                        第五庭審判長法  官  張瓊文
                                    法  官  王碧芳
                                    法  官  胡方新
上為正本係照原本作成。
如不服本判決，應於送達後20日內，向本院提出上訴狀並表明上
訴理由，如於本判決宣示後送達前提起上訴者，應於判決送達後
20日內補提上訴理由書（須按他造人數附繕本）。
中　　華　　民　　國　　96　　年　 　9　　月　  6  　 日
            　　　　　　　　 　　   書記官  陳幸潔
